---
title: "Aula de controle fluxo e funções"
author: "Manoel Galdino"
date: "27 de junho de 2016"
output: html_document
---
Controle de Fluxo

Nós iremos agora aprender um pouco sobre controle de fluxo (juntamente com alguns operadores lógicos), que e o básico da programação.

A ideia do controle de fluxo é controlar o fluxo (!) sequencial de instruções dado ao computador. Se digo ao computador, some 1/3, depois subtraia 1/3 etc., ele executará os comandos nessa ordem. Porém, posso querer controlar a sequência dos comandos.

```{r}
# help do R para controle de fluxo
?Control
```

** For loop **

o comando *para* ou *for* é um loop/laço que diz ao computador para executar instruções repetidas vezes, de acordo com uma condição. A estrutura do for é:
``` for (variável in vetor de n valores) { repita comandos n vezes}```

Um exemplo vai ajudar a entender.
Ex.
```{r}
# vamos repetir 10x um importante princípio da programação

print("o pai do programador é a preguiça") # não me perguntem quem é a mãe!

for ( i in 1:10) { 
  print("o pai do programador é a preguiça")
  }# se ficar tudo na mesma linha, não precisa das chaves

```

Como vimos, nosso contador *i* se inicia em 1 e vai até 10. E para cada valor de i, ele executa o comando após o for loop. Vejamos mais exemplos.

```{r}
# somar números de um vetor
myvec <- seq(1, 10, by=2) # O que vai retornar
n <- length(myvec)
soma <- 0 # vai guardar o resultado
for ( i in 1:n) {
  soma <- soma + myvec[i]
}
soma
# validando resultado
sum(myvec) == soma

## produto

produto <- 1 # elemento neutro da multiplicação
for ( i in 1:n) {
  produto = produto*myvec[i]
}
produto

# validando
prod(myvec)==produto

# fatorial de um número
n <- 7
fatorial <- 1
for ( i in n:1) {
  fatorial <- fatorial*i 
  }
fatorial

# validando
factorial(7) == fatorial

# exercício

# dado um número real x, e um número natural n, use um foor lop para calcular a potência x^n, em que x é a base, e n o expoente # valide que seu resultado está certo comparando com a forma mais simples de exponenciação no R, x^n.
```


Temos várias formas de resolver o problema.
Eis a minha solução.

```{r}
pot <- 1
x <- 2
n <- 4
for ( i in 1:n) { pot <- x*pot}
pot
# validando
pot == x^n
```

Um outro comando de laço parecido com o for é o *while* ou *enquanto*. Basicamente, ele executa instruções repetidas vezes enquanto uma condição for verdadeira. Depois dou um exemplo de while. Mas não é muito comum no R (embora oseja em outras linguagens).


** Condição se/if **

o comando *se* ou *if* é uma condição a ser testada, e que executa uma instrução se a condição for verdadeira. A estrutura do if é:
``` if (condição) {execute comando }```
Vamos para um exemplo bem simples primeiro.
Vamos imprimir x, se x > 2
```{r}
x <- 4
if(x > 2) {
  print(x)
}

x <- 1
if(x > 2) {
  print(x)
}

```

Agora, um exemplo um pouqinho mais elaborado:

```{r}
# programa que verificar se um número é par!

# primeiro, vamos pedir o input do usuário
n <- 0
while(n < 1 ){
  n <- readline("enter a positive integer: ")
  n <- ifelse(grepl("\\D",n),-1,as.integer(n))
  if(is.na(n)){break}  # breaks when hit enter
}

# agora, vamos checar se é par
if ( n %% 2 == 0) {
  print("número é par")
  } else { 
    print("número é ímpar")
    }

```