---
title: "Aula 1 Intro R"
author: "Manoel Galdino"
date: "27 de maio de 2016"
output: html_document
---

```{r setup, include=FALSE}
knitr::opts_chunk$set(echo = TRUE)
```

Utilizando o R
============================================================================

Cliquem em File > New File > R script
o RStudio dividiu a tela em quatro partes. Do lado esquerdo,  em cima temos o Script, e em baixo o console. Inicialmente vamos digitar diretamente no console.

No Console, após as mensagens iniciais do R (versão, como buscar ajuda, licença etc.), vemos o seguinte simbolo:
>
Quando voce digitar comandos na janela do console e apertar enter, o R interpretará o comando digitado e (se for valido) irá executar o comando e produzir um resultado (que pode ser visível ou não. A Maioria dos comandos geram outputs visíveis).

Nós podemos utilizar o R como uma simples calculadora, digitando diretamente no console

## R como Calculadora

```{r} 
1 + 1 
3+5
7*3 
21/7
21/5
2^2 # exponenciação
sqrt(4) # square root ou raiz quadrada
4^.5 #(4 elevado a meio, ou seja, raiz quadrada de 4). O R tem muitas formas de fazer a mesma coisa.
pi
exp(1)
log(10) # logaritmo natural
log(10, 10) #logaritmo na base 10
# etc.
```

Como voces perceberam, o R sempre dá um output na forma [1] e depois o resultado.
O [1] significa que é o primeiro elemento do resultado. Isso pode ser útil quando tivermos mais de um elemento de resultado
Voces entenderão isso melhor mais pra frente, não se preocupem.

## Objetos

No R, tudo é um objeto. Isso sginfica que o R vai armazenar na memória (ram) do computador os objetos que forem criados. Assim, quando nós digitamos "1 + 1", o R sabe que "1" é um objeto (de tipo particular, numérico, mas explico depois) e o "+" é um operador binário ( trabalha com dois objetos, por isso binário), que adiciona números.

E nós podemos criar nossos próprios objetos.
Exemplo:

```{r}
x <- 1
print(x)
x + 1
x*2
````

O legal de criar objetos é que eles são armazenados na memória do computador e internamente o R vai associar um endereço a esse objeto. Assim, quando a gente procurar por "x" no R, ele tem o endereço de x e vai buscar na memória o valor de x, e fazer a operação que solicitamos com x (imprimir na tela o valor de x, somar 1 etc.)

Só que quando a gente cria um objeto é preciso dizer pro R que tipo de objeto ele é. Ou, se não dissermos, o R vai tentar advinhar o tipo de objeto e armazená-lo com esse tipo "advinhado". Quase sempre isso funciona e não é preciso nos preocuparmos com isso em geral.

O mais importante é que a classe de um objeto vai determinar o que podemos fazer com ele. Exemplo, a operação de adição é possivel com números, mas não com palavras. O R, portanto, precisa diferenciar número de palavras para saber quando tentar aplicar a operção de adição. Além disso, um númeor inteiro precisa e menos espaço na memória que um número real e, portanto, o R também vai diferenciar (internamente) esses dpois tipos de números, para armazenar objetos na memória de forma mais eficiente.

Os tipos de dados mais comuns no R são
numeric (números)
character (textos ou letras)
logical (assumem dois valores, verdadeiro ou falso)

```{r}
## Vamos ver esses tipos de dados
x <- 3
y <- pi
z <- "Transparencia Brasil"
w <- "a"
k <- TRUE
u <- FALSE
p <- T
mode(x)
mode(y)
mode(z)
mode(w)
mode(k)
mode(u)
mode(p)
```

No R, existem duas formas de criar objetos
com o operador "<-" e com o operador "="
Os dois dão o mesmo resultado e não faz diferença qual voce usa, desde que no seu código voce use sempre o mesmo, para tornar mais fácil a leitura. No curso iremos usar "<-". Eu prefiro esse operador porque, para mim, ele indica que o objeto criado está recebendo um dado conteudo.
Assim, quando escrevemos: ```x <- 3```, estamos dizendo pro R que o objeto "x", a ser criado, vai receber o conteúdo "3". Se eu escrevesse ```x = 3```, o resultado seria o mesmo, mas não fica tão claro que eu tenho que ler da direita para a esquerda, isto é, que estou atribuindo 3 para x. Podemos nos confundir e achar que x está sendo atribuído a 3. Isso é mais fácil de ver se faço as seguintes operações

```{r}

x = 3
y = 4
y = x
# o que print(y) e print(x) devem imprimir?

print(y)
print(x)

# agora, comparem com o código abaixo
x <- 3
y <- 4
print(x)
print(y)
y <- x
print(y)
print(x)

## mais fácil de ver o que está acontecendo, certo? (espero que sim!)
```

# Tipos Lógicos e Operações lógicas

Nós vimos que o R comporta tipos lógicos. Em programação, todo programa de computado tem como base a lógica.
Assim, é importante que n'so possamos armazenar objetos que sejam verdadeiros ou falsos. E que possamos fazer operaçoes sobre esses objetos

```{r}
x <- 3
y <- 3
# será que y é igual a x?
x == y

# OS limites de armazenamento do computador


x <- 1/3 + 1/3 + 1/3 - 1
y <- 1/3 + 1/3 - 1 + 1/3
z <- 1/3 - 1 + 1/3 + 1/3
w <- -1 + 1/3 + 1/3 + 1/3
x == y
x
y
z
w
z==w

```

No exemplo aciam, usamos o operador _==_ para testar se dois objetos são iguais. Não podemos escrever apenas ```x = y```, porque o R irá entender que estamos atribuindo o valor de y a x (pois já vimos que _=_ e _<-_ são a mesma coisa no R). Assim, no R, usamos _==_ quando queremos saber se dois objetos são exatamente iguais.

Outros operadores lógicos importantes são:
_!=_ que testa se dois objetos não são iguais (diferentes);

_>_ que testa se um objeto é maior que outro;

_<_ menor.

Vamos a alguns exemplos
```{r}
x <- 3
y <- 4
x == 3
x != y
x < 3
x > 4
z <- "abc"
x > z # o R consegue comparar se um número é maior ou menor que um texto. Portanto, cuidado.
w <- "A"
w < z
```

### Vetores
No R, quando criamos ``` x <- 3 ``` estamos na verdade criando um vetor de tamanho 1. Um vetor nada mais é que um conjunto de elementos em sequência.
Ex.:
```{r}
x <- c(1,2,3)
print(x)

```

Nós criamos um vetor, chamado de x, que tem 3 elementos, os números 1, 2 e 3. Eu posso criar um vetor com quaisquer elementos que eu quiser, desde que todos sejam do mesmo tipo.

```{r}
c(4, pi, 26)
c()
```
c() pode ser interpretado como dizendo ao R para combinar os elementos. Com essa função, combinamos diversos elementos num único objeto, o **vetor**. Agora, _x_ será um vetor que recebe os valores 1,2,3,4,5. 

```{r}
x <- c(1,2,3,4,5)
x
```

Notem que dessa vez, para inspecionar o valor de x, não utilizei a função _print_. No R, se eu digitar o nome do objeto e executar esse comando, normalmente o R irá imprimir na tela o conteúdo do objeto. Assim, muitas vezes nem é preciso usar a função print, emnora ela também funcione nesse caso. Testem aí, print(x).

Como o R foi pensado para análise de dados, nós podemos fazer operações de soma, subtração etc. normalmente com vetores, sem muita complicação:

```{r}
x <- c(1,2,3,4,5)
y <- c(5,4,3,2,1)

x+y #soma elemento-a-elemento
x-y #substrai elemento-a-elemento
x*y #multiplica elemento-a-elemento
x/y #divide elemento-a-elemento
```

Como eu falei, quando digito ```x <- 3``` estou criando um vetor de tamanho 1. Podemos verificar isso usando a função *length*, que calcula quantos elementos tem um vetor, ou seja, o tamanho dele.

```{r}
x <- 3
x
length(x)
y <- c(3)
y
length(y)
z <- c(1,2,3)
z
length(z)
```


### Criando vetores - outras formas

Escrever ``` x <- c(1,2,3,4,5,6,7,8,9) ``` é boring e demorado. Um dos princípios da programação é que sempre devemos ter preguiça e procurar um jeito do computador automatizar o que estamos fazendo. Se nosso objetivo é criar um vetor que é uma sequência de números inteiros, começando no 1 e terminando em 9, certamente há uma forma de dizer para o computador fazer isso pra gente, certo? Certo. E o R já pensou em como fazer isso e criou comandos que fazem isso e similares para nós. Os prinicpais comandos são **seq** e **:** . Vejamos alguns exemplos para entender o que eles fazem:
```{r}
## comando :
1:9
1:30
1.5:10  
20:1
0:-10

# agora seq
seq(from = 1, to = 9, by=1)
seq(from = 1, to = 9)
seq(from = 1, to = 9, by=3)
seq(1, 9, 3)
seq(5,10,length=30) #sequencia de tamanho delimitado
seq(10,5,by=-.5)
```


Às vezes, queremos repetir alguns números. Podemos fazer com o comando **rep**.
```{r}
rep(1, times = 3)
rep(1,3)
rep(1:3,2)
rep(c(1, 2, 3), times = 3)
rep(c(1, 2, 3), each = 3)
```

Para obter ajuda sobre qualquer função, basta digitar no console **?nome da função**. Exemplo:

```?rep```
No caso de operadores, como **+**, **:**, temos que colocar entre aspas: ```?":"```
```?"+"```

### Vetores armazenando texto

Em programação, é comum distinguir string de character. Uma string é uma palavra ou frase. E character são letras ou sinais (como exclamação, interrogação, vírgula etc.) individuais. No R, porém, não temos a distinção entre string e character, e tudo é um character, seja letra individual ou palavra/frase. Isso porque não temos um objeto para elementos individuais. Assim, uma letra é um vetor de tamanho 1, assim como uma palavra também é um vetor de tamanho 1.

Para criar objetos do tipo character, basta colcocar entre aspas (simples ou duplas, não importa, desde que se abriu o texto com aspas simples, feche com simples, e o mesmo para aspas duplas)

```{r}
"Manoel"
x <- "m"
mode(x)
y <- "Manoel"
mode(y)
length(x)
length(y)
z <- 'm'
x == z
w <- "Manoel Galdino Pereira Neto"
length(w)
k <- c("a", "b")
length(k)
u <- c("Manoel", "Galdino", "Pereira", "Neto")
u
w
u==w
aux <- c(x, x) ## criando vetores combinando valores de variáveis 
aux
```

Se eu quiser concatenar os elementos de **u** em um único texto, podemos usar a função **paste**, similar à função concatenar do Excel.


```{r}
paste("Manoel","Galdino","Pereira","Neto")
u
paste(u)
```

Nós podemos alterar o separador do texto, por meio do argumento **sep**:
```{r}
paste("Manoel","Galdino","Pereira","Neto", sep="_")
paste("Manoel","Galdino","Pereira","Neto", sep="")
```


### subseting vetor e texto

Como vimos, o R não diferencia string de character. O que nos dá uma motivação pra intorduzir o índice em vetores no R. Como vimos, os vetores são compostos de elementos. Assim, se quero acessar um elemento numa posição especifica (digamos, o segundo elemento), isso é possível no R. Vejamos alguns exemplos para entender:
```{r}
u
length(u)
u[1]
u[4]
u[c(1,2)]
u[1:2]
x <- 1:3
u[x]
```

Como podem perceber, eu posso passar outros objetos ou outras funções dentro dos colchetes, para selecionar os elementos especificos. Normalmente nós chamamos a posição do elemento de indice. Assim ```u[3]``` está pedindo ao R acesso ao elemento de **u** no índice 3.

### Tipos dos elementos dos vetores

Como falei, o vetor comporta um único tipo de elemento. Assim, se tentarmos criar um vetor de vários tipos diferentes, o R vai convertê-los para um mesmo tipo.


```{r}
letras <- c("a", "b", "c")
num <- c(1, 2, 3)
mix <- c(letras, num)
class(letras)
class(num)
class(mix)
mix
```

### Matrizes
Além dos vetores, no R temos as matrizes, que nada mais são que conjuntos de vetores, organizandos em colunas (ou linhas)
Para criar uma matriz, podemos usar o comando matrix.
Ex.:
```{r}
mat <- matrix(c(1,2,3), c(4,5,6)) #
mat

mat1 <- matrix(c(1,2,3), c(4,5,6), byrow=T) ## preenche a primeira coluna até o final, e só então vai pra segunda coluna
mat1
# para criar uma matriz vazia
mat2 <- matrix(nrow=3, ncol=4)
# NA significa pro R missing.

```
Numa matriz no R, todos os elementos tem de ter o mesmo tipo.

Nós criamos um vetor, chamado de x, que tem 3 elementos, os números 1, 2 e 3. Eu posso criar um vetor com quaisquer elementos que eu quiser, desde que todos sejam do mesmo tipo.

```{r}
c(4, pi, 26)
c()
```
c() pode ser interpretado como dizendo ao R para combinar os elementos. Com essa função, combinamos diversos elementos num único objeto, o **vetor**. Agora, _x_ será um vetor que recebe os valores 1,2,3,4,5. 

```{r}
x <- c(1,2,3,4,5)
x
```

Notem que dessa vez, para inspecionar o valor de x, não utilizei a função _print_. No R, se eu digitar o nome do objeto e executar esse comando, normalmente o R irá imprimir na tela o conteúdo do objeto. Assim, muitas vezes nem é preciso usar a funçao print, emnora ela também funcione nesse caso. Testem aí, print(x).

Como o R foi pensado para análise de dados, nós podemos fazer operações de soma, subtração etc. normalmente com vetores, sem muita complicação:

```{r}
x <- c(1,2,3,4,5)
y <- c(5,4,3,2,1)

x+y #soma elemento-a-elemento
x-y #substrai elemento-a-elemento
x*y #multiplica elemento-a-elemento
x/y #divide elemento-a-elemento
```

Como eu falei, quando digito ```x <- 3``` estou criando um vetor de tamanho 1. Podemos verificar isso usando a função *length*, calcula quantos elementos tem um vetor, ou seja, o tamanho dele.

```{r}
x <- 3
x
length(x)
y <- c(3)
y
length(y)
z <- c(1,2,3)
z
length(z)
```


### Criando vetores - outras formas

Escrever ``` x <- c(1,2,3,4,5,6,7,8,9) ``` é boring e demorado. Um dos princípios da programação é que sempre devemos ter preguiça e procurar um jeito do computador automatizar o que estamos fazendo. Se noss objetivo é criar um vetor que é uma sequência e números inteiros, começando no 1 e terminando em 9, certamente há uma forma de dizer para o computador fazer isso pra gente, certo? Certo. E o R já pensou em como fazer isso e criou comandos que fazem isso e similares para nós. Os prinicpais comandos são **seq** e **:** . Vejamos alguns exemplos para entender o que eles fazem:
```{r}
## comando :
1:9
1:30
1.5:10  
20:1
0:-10

# agora seq

seq(from = 1, to = 9)
seq(from = 1, to = 9, by=3)
seq(1, 9, 3)
seq(5,10,length=30) #sequencia de tamanho delimitado
seq(10,5,by=-.5)
```


Às vezes, queremos repetir alguns números. Podemos fazer com o comando **rep**.
```{r}
rep(1, times = 3)
rep(1,3)
rep(1:3,2)
rep(c(1, 2, 3), times = 3)
rep(c(1, 2, 3), each = 3)
```

Para obter ajuda sobre qualquer função, basta digitar no console **?nome da função**. Exemplo:

```?rep```
No caso de operadores, como **+**, **:**, temos que colocar entre aspas: ```?":"```

### Vetores armazenando texto

Em programação, é comum distinguir string de character. Uma string é uma palavra ou frase. E character são letras ou sinais (como exclamaçã, interrogação, vírgula etc.) individuais. No R, porém, não temos a distinção entre string e character, e tudo é um character, seja letra individual ou palavra/frase. Isso porque não temos um objeto para elementos individuais. Assim, uma letra é um vetor de tamanho 1, assim como uma palavra também é um vetor de tamanho 1.

Para criar objetos do tipo character, basta colcocar entre aspas (simples ou duplas, não importa, desde que se abriu o texto com aspas simples, feche com simples, e o mesmo para aspas duplas)

```{r}
"Manoel"
x <- "m"
mode(x)
y <- "Manoel"
mode(y)
length(x)
length(y)
z <- 'm'
x == z
w <- "Manoel Galdino Pereira Neto"
length(w)
k <- c("a", "b")
length(k)
u <- c("Manoel", "Galdino", "Pereira", "Neto")
u
w
u==w
aux <- c(x, x) ## criando vetores combinando valores de variáveis 
aux
```

Se eu quiser concatenar os elementos de **u** em um único texto, podemos usar a função **paste**, similar à função concatenar do Excel.


```{r}
paste("Manoel","Galdino","Pereira","Neto")
u
paste(u)
```

Nós podemos alterar o separador do texto, por meio do argumento **sep**:
```{r}
paste("Manoel","Galdino","Pereira","Neto", sep="_")
paste("Manoel","Galdino","Pereira","Neto", sep="")
```


### subseting vetor e texto

Como vimos, o R não diferencia string de character. O que nos dá uma motivação pra intorduzir o índice em vetores no R. Como vimos, os vetores são compostos de elementos. Assim, se quero acessar um elemento numa posição especifica (digamos, o segundo elemento), isso é possível no R. Vejamos alguns exemplos para entender:
```{r}
u
length(u)
u[1]
u[4]
u[c(1,2)]
u[1:2]
x <- 1:3
u[x]
```

Como podem perceber, eu posso passar outros objetos ou outras funções dentro dos colchetes, para selecionar os elementos especificos. Normalmente nós chamamos a posição do elemento de indice. Assim ```u[3]``` está pedindo ao R acesso ao elemento de **u** no índice 3.

### Tipos dos elementos dos vetores

Como falei, o vetor comporta um único tipo de elemento. Assim, se tentarmos criar um vetor de vários tipos diferentes, o R vai convertê-los para um mesmo tipo.


```{r}
letras <- c("a", "b", "c")
num <- c(1, 2, 3)
mix <- c(letras, num)
class(letras)
class(num)
class(mix)
mix
```


### Matriz

No R, é útil também trabalhar com matrizes. Matrizes são coleções de vetores, arranjadas em colunas (ou linhas). Como o vetor, a matriz só pode ter elementos de um único tipo.

``` {r}

# olhando o help de matrix
?matrix
# matrix cria matriz
# as.matriz converte em matriz
# is.matrix testa se é matriz

matrix(data=1:4, nrow=2, ncol=2)
matrix(data=1:4, nrow=2, ncol=2, byrow=T) # preenche por linha
matrix(1:4, 2, 2, T) ## mesma coisa. Se sequigr ordem, não precisa espeficiar qual argumento é qual. Mas é perigoso e dificulta leitura
# use só com funções mais comuns e primeiros argumentos


```


## No R, podemos também fazer operaçoes aritiméticas com matriz, igual fazíamos com vetores

```{r}
mat1 <- matrix(1:4, nrow=2, ncol=2, byrow=T)
mat2 <- mat1*2
mat2
mat1 + mat2
mat1*mat2 # não é multiplicação de matrizes, mas element-wise

# pra fazer multiplicaç!ao de matrizes
mat1 %*% mat2

# útil, mas não vou detalahr aqui, multiplicação de vetores (matriz linha e matriz coluna)

matLinha <- matrix(1:10, nrow=10, ncol=1)
matColuna <- matrix(1:10, nrow=1, ncol=10)
matColuna %*% matLinha
# equivalente a
1*1+2*2+3*3+4*4+5*5+6*6+7*7+8*8+9*9+10*10

#pra saber os dados básicos da matriz
nrow(mat1) #número de linhas
ncol(mat1) #número de colunas
length (mat1) #tamanho= n linhas x n colunas
dim(mat1) # num linhas e num colunas

# Pra fazer subsetting de matriz
mat1[1,1] # primeira linha, primeira coluna
mat1[1,2] # primeira linha, segunda coluna
mat1[, 1] # todas as linhas, primeira coluna
mat1[2, ] # segunda linha, todas colunas
mat3 <- matrix(1:8, nrow=4, ncol=2, byrow=T)
mat3[2:3, 1 ] # linhas 2 e 3, coluna 1
mat3[ c(1,4), 2] # linhas 1 e 4, coluna 1
mat3[ -1, ] # toda a matriz, menos a linha 1
mat3[ -c(1,2),] # toda a matriz, menos a linha 1 e 2

```

## Lista
A Lista, no R, é como um vetor, só que cada elemento pode ser qualquer coisa e de qualquer tamanho (um vetor, uma matriz, um banco de dados, um texto, uma função etc.). E a sintaxe é um pouco diferente de um vetor.

```{r}
# para criar uma lista, usaremos list
lista1 <- list(1:10)
lista1
lista2 <- list(num=1:10, mat1, teste="teste")
lista2
# tamanho da lista
length(lista2)
# lista tem 3 elementos
## acessando o primeiro elemento
lista2$num
lista2[1]
lista2[[1]]

# Do Stakc Overflow: http://stackoverflow.com/questions/1169456/in-r-what-is-the-difference-between-the-and-notations-for-accessing-the

#The [] method returns objects of class list, while the [[]] method returns objects whose class is determined by the type of their values.

mode(lista2[1])
mode(lista2[[1]])

# portanto, em geral iremos utilizar dois colchetes, para extrair elementos
# exceto se quisermos explicitamente que retorne uma lista. Em minha experiencia, não é o caso geral.

```




