---
title: "Exercícios de Controle de Fluxo"
author: "Manoel Galdino"
date: "30 de junho de 2016"
output: html_document
---

```{r setup, include=FALSE}
knitr::opts_chunk$set(echo = TRUE)
```

## Lista de Exercícios de controle de fluxo
Adaptado de várias fontes: http://r-exercises.com, http://maths-people.anu.edu.au/~johnm/r/workshop/exercises/r-exercises.pdf)
http://www.ime.usp.br/~macmulti/exercicios/inteiros/index.html


1. Escreva um loop de for que imprime os primeiros quatro números desta sequência: ``` x <- c(7, 4, 3, 8, 9, 25) ```

2. Crie um for loop que, dado o vetor ``` x <- c(7, 4, 3, 8, 9, 25) ```, imprime x, x quadrado e x ao cubo.

3. Mostre como usar while para alcançar o mesmo resultado de 2.

4. Olhe o help de break. Tente escrever um loop que imprime "a" três vezes. Utilize o comando break para sair do loop após 2 iterações.

5. Dado um número inteiro positivo n, imprimir os n primeiros naturais ímpares. 

6. Dados n e uma seqüência de n números inteiros, determinar a soma dos números pares. 

7. Calcule  $\sum_{i=1}^{10} i$ .



8. Você concorda que posso criar um vetor x, e preencher o vetor com a sequência de números naturais de 1 até 10, usando o comando abaixo?
```{r}
# criando vetor
x <- numeric()

# preenchendo vetor
for ( i in 1:10) {
  x[i] <- i
}

```

9.* Crie uma matriz, chamada mat, com 5 linhas e 2 colunas (5x2). Preenche essa matriz com uma sequência de números naturais de 1 até 10, preenchendo a primeira linha, depois a segunda linha até a quinta linha, usando foor loop (é preciso usar dois foor loop, um interno e outro externo).

10.* Repita o exercício anterior, só que preenchendo a matriz pelas colunas.

11. Calcule $\sum_{i=1}^{3} \sum_{j=1}^2 i +j$.



12. Calcule $\sum_{i=1}^{20} \sum_{j=1}^5 i^{4}/(3+j)$



13. Calcule $\sum_{i=1}^{20} \sum_{j=1}^5 i^{4}/(3+i*j)$



14. Dada duas matrizes A e B, calcule o produto de B por A (nessa ordem), usando foor loop. Assuma que ``` A <- matrix(1:10, nrow=10, ncol=1) ``` e ``` B <- matrix(1:10, nrow=1, ncol=10) ```. Cheque que seu resultado é igual a ```B%*%A```. Você concorda que o produto dos dois vetores é o mesmo que $\sum_{i=1}^{10} x^{2}_{i}$?

15. Dados n e dois números inteiros positivos i e j diferentes de 0, imprimir em ordem crescente os n primeiros naturais que são múltiplos de i ou de j e ou de ambos. Exemplo: Para n = 8 , i = 2 e j = 3 a saída deverá ser : 0,2,3,4,6,8. Dica, use outra letra para iterador do loop (ex. k).
     
16. Dizemos que um número natural é triangular se ele é produto de três números naturais consecutivos. 
    Exemplo: 120 é triangular, pois 4.5.6 = 120.
    Dado um inteiro não-negativo n, verificar se n é triangular.
Crie um script (usando controle de fluxo) que checa que um número natural n é triangular.
    
17. Dado um inteiro positivo n, verificar se n é primo. 

18. Dizemos que um inteiro positivo n é perfeito se for igual à soma de seus divisores positivos diferentes de n. Exemplo: 6 é perfeito, pois 1+2+3 = 6.
Dado um inteiro positivo n, verificar se n é perfeito. 

19. Um matemático italiano da idade média conseguiu modelar o ritmo de crescimento da população de coelhos através de uma seqüência de números naturais que passou a ser conhecida como seqüência de Fibonacci. O n-ésimo número da seqüência de Fibonacci Fn é dado pela seguinte fórmula de recorrência:

$F_{1} = 1$;

$F_{2} = 1$; e

$F_{i} = F_{i-1} + F_{i-2}, para i > 2$. 

Faça um programa que, dado n, calcula Fn. 

20. Dados três números naturais, verificar se eles formam os lados de um triângulo retângulo. 