---
title: "Aula 1 - Intro R"
author: "Manoel Galdino"
date: "27 de maio de 2016"
output: ioslides_presentation
---

```{r setup, include=FALSE}
knitr::opts_chunk$set(echo = FALSE)
```

## R Markdown
O R é uma liguagem de programação criada análise estatística. É um software livre e, portanto, podemos usá-lo grauitamente. o nome R vem dos criadores da liguagem, Ross Ihaka e Robert Gentleman, e porque é uma implementação de uma outra liguaguem (proprietária), chamada S. o R é muito parecido com S e muito do código escrito em S roda em R. De todo modo, essa é a explicação para o nome R. E nesse curso iremos aprender a usar o R para trabalhar com dados.

Para Instalar o R, acesso: <http://cran.r-project.org/> e selecione o tipo de instalação adequado ao seu SO.
Vamos escolher a versão 3.2.0

Uma vez que voce tenha instalado o R, execute o programa.

Voces verão que a interface do R no computador de voces é diferente da minha. Por isso, vamos instalar o RStudio.
Acessem:  <http://www.rstudio.com/products/rstudio/download/> e insalem o RStudio mais adequado ao seu SO.

Após a instalação, fechem o R e então executem o RStudio.
O RStudio é uma IDE (Integrated Development Enviroment ), ou seja, um ambiente onde a programação é facilitada para seres humanos usarem linhas de comando de forma mais produtiva. Como o RStudio é grauito e bom, vamos utilizá-lo.

Utilizando o R
============================================================================

Cliquem em File > New File > R script
o RStudio dividiu a tela em duas partes. Em cima temos o Script, e em baixo o console. Inicialmente vamos digitar diretamente no console.

No Console, após as mensagens iniciais do R (versão, como buscar ajuda, licença etc.), vemos o seguinte simbolo:
>
Quando voce digitar comandos na janela do console e apertar enter, o R interpretará o comando digitado e (se for valido) irá executar o comando e produzir um resultaod (que pode ser visível ou não. A Maioria dos comandos geram outputs visíveis)

Nós podemos utilizar o R como uma simples calculadora, digitando diretamente no console

## R como Calculadora

```{r} 
1 + 1 
3+5
7*3 
21/7
21/5
2^2 # exponenciação
sqrt(4) # square root ou raiz quadrada
4^.5 #(4 elevado a meio, ou seja, raiz quadrada de 4). O R tem muitas formas de fazer a mesma coisa.
pi
exp(1)
log(10) # logaritmo natural
log(10, 10) #logaritmo na base 10
# etc.
```

Como voces perceberam, o R sempre dá um output na forma [1] e depois o resultado.
O [1] significa que é o primeiro elemento do resultado. Isso pode ser útil quando tivermos mais de um elemento de resultado
Voces entenderam isso melhor mais pra frente, não se preocupem.

## Objetos

No R, tudo é um objeto. Isso sginfica que o R vai armazenar na memória (ram) do computador os objetos que forem criados. Assim, quando nós digitamos "1 + 1", o R abe que "1" é um objeto (de tipo particular, numérico, mas explico depois) e o "+" é um operador binário ( trabalha com dois objetos, por isso binário), que adiciona números.

E nós podemos criar nossos próprios objetos.
Exemplo:

```{r}
x <- 1
print(x)
x + 1
x*2
````

O legal de criar objetos é que eles são armazenados na memória do computador e internamente o R vai associar um endereço a esse objeto. Assim, quando a gente procurar por "x" no R, ele tem o endereço de x e vai buscar na memória o valor de x, e fazer a operação que solicitamso com x (imprimir na tela o valor de x, somar 1 etc.)

Só que quando a gente cria um objeto é preciso dizer pro R que tipo de objeto ele é. Ou, se não dissermos, o R vai tentar advinhar o tipo de objeto e armazená-lo com esse tipo "advinhado". Quase sempre isso funciona e não é preciso nos preocuparmos com isso em geral.

O mais importante é que a classe de um objeto vai determinar o que podemos fazer com ele. Exemplo, a operação de adição é possivel com números, mas não com palavras. O R, portanto, precisa diferenciar número de palavras para saber quando tentar aplicar a operção de adição. Além disso, um númeor inteiro precisa e menos espaço na memória que um número real e, portanto, o R também vai diferenciar (internamente) esses dpois tipos de números, para armazenar objetos na memória de forma mais eficiente.

Os tipos de dados mais comuns no R são
numeric (números)
character (textos ou letras)
logical (assumem dois valores, verdadeiro ou falso)

```{r}
## Vamos ver esses tipos de dados
x <- 3
y <- pi
z <- "Transparencia Brasil"
w <- "a"
k <- TRUE
u <- FALSE
p <- T
mode(x)
mode(y)
mode(z)
mode(w)
mode(k)
mode(u)
mode(p)
```

No R, existem duas formas de criar objetos
com o operador "<-" e com o operador "="
Os dois dão o mesmo resultado e não faz diferença qual voce usa, desde que no seu código voce use sempre o mesmo, para tornar mais fácil a leitura. No curso iremos usar "<-". Eu prefiro esse operador porque, para mim, ele indica que o objeto criado está recebendo um dado conteudo.
Assim, quando escrevemos: ```x <- 3```, estamos dizendo pro R que o objeto "x", a ser criado, vai receber o conteudo "3". Se eu escrevesse ```x = 3```, o resultado seria o mesmo, mas não fica tão claro que eu tenho que ler da direita pra esquerda, isto é, que estou atribuindo 3 para x. Podemos nos confundir e achar que x está sendo atribuído a 3. Isso é mais fácil de ver se faço as seguintes operações

```{r}

x = 3
y = 4
y = x
# o que print(y) e print(x) devem imprimir?

print(y)
print(x)

# agora, comparem com o código abaixo
x <- 3
y <- 4
print(x)
print(y)
y <- x
print(y)
print(x)

## mais fácil de ver o que está acontecendo, certo? (espero que sim!)
```

# Tipos Lógicos e Operações lógicas

Nós vimos que o R comporta tipos lógicos. Em programação, todo programa de computado tem como base a lógica.
Assim, é importante que n'so possamos armazenar objetos que sejam verdadeiros ou falsos. E que possamos fazer operaçoes sobre esses objetos

```{r}
x <- 3
y <- 3
# será que y é igual a x?
x == y

# OS limites de armazenamento do computador


x <- 1/3 + 1/3 + 1/3 - 1
y <- 1/3 + 1/3 - 1 + 1/3
z <- 1/3 - 1 + 1/3 + 1/3
w <- -1 + 1/3 + 1/3 + 1/3
x == y
x
y
z
w
z==w

```

No exemplo aciam, usamos o operador _==_ para testar se dois objetos são iguais. Não podemos escrever apenas ```x = y```, porque o R irá entender que estamos atribuindo o valor de y a x (pois já vimos que _=_ e _<-_ são a mesma coisa no R). Assim, no R, usamos _==_ quando queremos saber se dois objetos são exatamente iguais.

Outros operadores lógicos importantes são:
_!=_ que testa se dois objetos não são iguais (diferentes);

_>_ que testa se um objeto é maior que outro;

_<_ menor.

Vamos a alguns exemplos
```{r}
x <- 3
y <- 4
x == 3
x != y
x < 3
x > 4
z <- "abc"
x > z # o R consegue comparar se um número é maior ou menor que um texto. Portanto, cuidado.
w <- "A"
w < z
```



