---
title: "Aula 2 - Data Frame"
author: "Manoel Galdino"
date: "27 de maio de 2016"
output: html_document
---

```{r setup, include=FALSE}
knitr::opts_chunk$set(echo = TRUE)
```

### Data.frame

Quando temos uma base de dados, em geral temos dados de vários tipos. Assim, não podemos usar matrizes para banco de dados (na matriz, todas as colunas têm de ser do mesmo tipo). Para isso temos o tipo data.frame. O Data frame nada mais é que uma combinação de listas. Mas para nós, que estamos começando, podemos pensar como uma matriz que admite colunas de tipos diferentes, embora dentro de cada coluna seja sempre o mesmo tipo.

```{r}
 df1 <- data.frame(var1=1:4, var2=rep("a", 4), var3=rep(c(T,F), each=2))
df1

dim(df1)
head(df1)
tail(df1)

## Para acessar as colunas, podemos fazer como lista ou matriz
df1$var1
df1[,1]

df1$var2
df1[,2]

df1$var3[c(1,3)]
df1[c(1,3),2]

mode(df1$var1)
mode(df1$var2)
mode(df1$var3)

## MAs quero evitar aqui no curso esse tipo de coisa. Estou falando apenas porque às vezes é útil, e muita gente usa isso, então é bom vocês saberem que existe.


## Nós queríamos que var 2 fosse character
## o R tem um outro tipo de variável, chamado factor
## Basicamente, são variáveis categóricas
## tem que usar stringsAsFactorst=F. Ver o help

?data.frame
df1 <- data.frame(var1=1:4, var2=rep("a", 4), var3=rep(c(T,F), each=2), 
                  stringsAsFactors=F)

mode(df1$var1)
mode(df1$var2)
mode(df1$var3)

nrow(df)
ncol(df)
dim(df)

## outra forma de acessar
df1["var1"]
df1[["var1"]]

# data.frame é uma lista!
mode(df1["var1"])
class(df1["var1"])

mode(df1[["var1"]])
class(df1[["var1"]])

## Classe é uma característica de linguagens de programação orientada a objetos
## Não vou entrar aqui na distinção. Não temos tempo para esse detalhe.
# algumas métodos só valem para algumas classes de objetos
# no geral, falamos mais de classe que mode.
```
Para carregar um banco de dados no R em formato txt ou csv, a principal função é:
*read.table*. Essa função carrega os dados para o R e deve ser atribuída a um objeto para que o banco fique armazenado na memória. Um exemplo com um banco fictício, chamado dados.csv, seria ``df <- read.table("dados.csv")``.

No geral, porém, será mais complexo. A primeira coisa que devemos passar para o R é o local onde está o arquivo (diretorio). A função para tal é `` setwd("caminho")``. Para saber o caminho atual (default do R), basta usar ``getwd()``.

Experimentem mudar o caminho de vocês, usando a expressão ``setwd()``. Vou dar um exemplo com minha estrutura de diretório. Utilizem algo equivalente para vocês.
Antes, vamos guardar o caminho atual.

```{r}
# guardando o caminho atual
dirAtual <- getwd()
```

E para mudar o diretório, num exemplo do meu computador:
```{r}
# definindo diretorio
setwd("/Users/natalia/Documents/Manoel")
```

Obversvação imporante. Se eu estivesse no windows, teria que passar algo como:
`` # setwd("C:\\Users\\natalia\\Documents\\Manoel")``. Notem que eu inverti as barras, tive que colocar duas barras e ainda passar a partição/

### Importando Banco de dados no R

O jeito mais fácil de importar um banco de dados no R é tendo um arquivo no formato csv (separado por vírgula ou ponto e vírgula) ou txt (separado por espaço ou tabulações). Vamos inicialmente importar dados desse tipo

Acessem o endereço  https://github.com/mgaldino/intro_stat_R/tree/master/Dados
E baixem o arquivo IDH_Brasil.csv
Depois, acessem: https://github.com/mgaldino/Introd_R/tree/master/week%202/dados
E salvem os três arquivos existentes, na mesma pasta onde salvaram o anterior.

Para carregar o arquivo, devemos primeiro dizer para o R onde o arquivo está, mudando o diretório padrão para onde salvamos o arquivo.

Como meu arquivo está numa outra pasta, vou modificar o diretório padrão, da seguinte forma:


```{r}
setwd("/Users/natalia/Documents/Manoel/curso data analysis/dados")
```

Se não der nenhuma mensagem, deu certo.
Então, para carregar o arquivo, usaremos read.table, que como o nome diz, lê uma tablea no R:
A função read.table pede para especificarmos o nome do arquivo, qual o separaodr (vírgula, tabulação, que é o nosso caso), se a primeira linha é cabeçalho ou não etc.

```{r}
setwd("/Users/natalia/Documents/Manoel/curso data analysis/dados")
read.table(file="IDH_Brasil.csv", sep="\t", header=T)
```

Como vocês podem perceber, o R importou os dados e jogou no console. 
Mas nós queremos na verdade criar um objeto que contenha os dados. Assim, na verdade preciso atribuir o resultado da importação a um objeto:

```{r}
setwd("/Users/natalia/Documents/Manoel/curso data analysis/dados")
idh <- read.table(file="IDH_Brasil.csv", sep="\t", header=T)

head(idh) # primeiras linhas
dim(idh) # total de linhas e colunas
```

A tabela contém dados do IDH do Brasil por UF ao longo dos anos (retirei do livro do Jackson Aquino).
Depois a gente analisa os dados.

Se rodarmos ``?read.table`` abriremos o help do R.
Lá, vemos que a função tem muitos argumentos, a maioria nunca usaremos. Vamos comentar alguns que podem ser importantes, além dos que já usamos.

*as.is* este argumento importa os dados no formato atual (tipo), sem tentar conversões. Explico um pouco mais depois.
*na.strings* o default do R é tratar "NA" como missing. Ou seja, no excel, um missing estará como um texto NA. Porém, se for espaço em branco, ou branco,ou 999, ou -9 etc., precisarei especificar pro R que esse é o NA. Exemplo, ``read.table("nome.csv", na.strings="")`` # para branco como NA.
*colClasses* este argumento determina as classes (tipos) das variáveis/colunas. Isso é importante se quisermos que uma variável aparentemente numérica (exemplo cep), seja lida como texto (para que zero a esquerda não seja suprimido). Exemplo de argumento seria ``read.table("nome.csv", colClasses=c("numeric", "character", "logical"))``. Neste exemplo, tenho 3 colunas, a primeira numérica, a segunda será character e a terceira lógica.
*skip* Número de linhas que quero pular. 
*stringAsFactors* Se vamos converter os textos como factor
*encoding* qual a codificação do texto ("UTF-8" etc.)

Vamos agora importar dados da internet num exercíco.
Acessem o novo portal da secretaria de segurança pública.
http://www.ssp.sp.gov.br/novaestatistica/Pesquisa.aspx
Vão em estatística, procurem o dado que quiserem, salvem em excel, e depois abram no excel (ou openoffice)
 e salvem em CSV. E tentem importar no R.
 
Como exercício para casa, tentem importar os bancos de dados que baixamos:
1. Abram o arquivo ISIT.xls no excel, salvem como csv (ou txt) e tentem importar no R (o arquivo talvez precise ser editado no excel para ser importado direito no R)
2. Importem no R o arquivo receitas_candidatos_2014_SP.txt
3. Importem no R o arquivo resultado_-_candidatos_eleitos.csv


## Carregando dados de outros formatos ##
# spss, stata, sas #

library(foreign)

Funções `` read.spss `` para ler um arquivo formatado em ``.sav``.



### carregando bibliotecas

Às vezes queremos fazer alguma coisa que o R não tem uma função pronta. E nós podemos desenvolver nossa  própria função. E a gente pode compartilhar nossas funções com o mundo, seja por mei ode scripts, seja por meio de bibliotecas. As bibliotecas são um conjunto de funções, que alguém fez, e disponibilizou. Para carregá-las, basta instalar o capote que contém a biblioteca, e deois carregas a biblioteca.

```{r}
## Exemplo
### Biblioteca dplyr, de manipulacão de banco de dados
## tentem rodar esse comando abaixo
# filter(df1, var1 > 2)

## deu erro, né?
# agora vamos instalar a bilbioteca
# intall.packages("dplyr")
# carregando biblioteca
library(dplyr)
df1

filter(df1, var1 > 2)

```



